最高法院刑事判決　　　　　　　　　　　　　　　八十八年度台上字第二二一五號
　　上　訴　人　甲○○
　　　　　　　　乙○○
　　右　一　人
　　選任辯護人　俞兆年律師
右上訴人等因偽造有價證券案件，不服台灣高等法院高雄分院中華民國八十六年四月
八日第二審判決（八十五年度上訴字第一九○三號，起訴案號：台灣高雄地方法院檢
察署八十四年度偵字第二五○三五號），提起上訴，本院判決如左：
    主  文
原判決撤銷，發回台灣高等法院高雄分院。
    理  由
本件原判決認定：上訴人乙○○、甲○○夫妻，均任職於國泰人壽股份有限公司，共
同於民國八十一年十月十五日、八十二年五月十二日、八十二年十一月十二日，在其
高雄市左營區○○○路三十號住處，邀集柯松山等人為會員，由甲○○擔任會首，採
內標制，每會各新台幣（下同）一萬元之民間互助會，共三會（滿會日依次為八十五
年四月十五日、八十五年六月十二日、八十六年九月十二日）。又於八十三年八月十
日，在上址，邀集邱素珍、曾文宗、宋莉華、黃明月、洪秀美，葉慧玲、盧萬掌、張
美惠、曾淑美、李重二、謝良夫、曾豐松等人為會員，亦由甲○○擔任會首，採內標
制，每會二萬元之民間互助會一會（滿會日為八十六年九月十二日），並約定得標之
會員，應簽發本票交由會首持向活會會員收取扣除得標金額之會款。乙○○、甲○○
夫妻因平時以會養會，致自八十一年五、六月間起，陷入週轉困難之窘境，竟共同意
圖為自己不法之所有，及意圖供行使之用偽造有價證券之概括犯意，先後四次於原判
決附表一所示之時間，在其住處，以口頭方式冒標柯松山所參加之互助會，使各該互
助會之活會會員陷於錯誤，而交付扣除得標金額之會款與乙○○、甲○○二人。並於
如原判決附表二所示之本票發票日期，及於八十四年三月十日，先後以口頭方式冒標
同上附表所示之本票發票人及曾文宗等人之互助會共十次。乙○○、甲○○夫妻為收
取會款，乃由甲○○逐次盜用國泰人壽公司客戶即曾文宗等十人（如原判決附表二所
示）留存在國泰人壽公司高雄市前金區營業處之印章，並偽造彼等之署押，或委由不
知情之公司同事偽造署押（如同上附表所示），而偽造曾文宗等十人名義之本票各數
張（按冒標時之活會會員數目，同時偽造同數額之本票），持向不知有詐之各活會會
員謝良夫、曾豐松等人行使，收取扣除冒標之得標金額之會款花用。迨至八十四年十
月五日宣告倒會，柯松山、謝良夫、曾豐松等人發覺受騙，依次受有一百二十四萬元
、二十八萬元、五十六萬元之損害等情。因而撤銷第一審論處上訴人洪淑蓉以連續意
圖供行使之用，而偽造有價證券罪刑及諭知上訴人乙○○無罪之判決，改判論處上訴
人等二人以共同連續意圖供行使之用，而偽造有價證券罪刑，雖非無見。
惟查：(一)科刑判決之事實一欄，應將法院職權上所認定之犯罪事實，詳為記載，然後
於理由內逐一明其認定犯罪所憑之證據，方足以資論罪科刑。本件原判決就詐欺部
分言；上訴人等於原判決附表(一)(二)所示之各次冒標行為，其每次冒標所詐使各該會會
員交付之會款共若干﹖又如原判決附表(一)所示第三、四次之冒標行為，究係冒用何人
之名義為之﹖次就偽造有價證券部分言；上訴人等偽造如原判決附表(二)所示被害人邱
素珍等九人名義本票十九紙之詳細內容如何﹖偽造被害人曾文宗之本票有幾張﹖又曾
文宗名義之本票，雖未扣案，然是否已經滅失等項，均未明白認定，在事實欄詳細記
載，已不足為論罪科刑之依據。(二)有罪之判決書，對於被告有利之證據不採納者，應
說明其理由，為刑事訴訟法第三百十條第二款所明定。據證人即參加上開互助會之會
員張美惠、賴美漲於原審及第一審法院均證稱：所有邀會、收取會款，以及交付本票
都是甲○○一人所為，上訴人乙○○沒有參與等語（原審卷第九十八頁，第一審卷第
七十一頁、八十四頁），原判決對於上開有利上訴人乙○○之證據，並未明如何不
足採取之理由，遽行論斷，自嫌判決理由不備，而無可維持。上訴意旨，執以指摘，
為有理由，應認原判決有撤銷發回之原因。
據上論結，應依刑事訴訟法第三百九十七條、第四百零一條，判決如主文。
中      華      民      國    八十八    年      四      月    二十九    日
                              最高法院刑事第四庭
                                  審判長法官  黃  劍  青
                                        法官  劉  敬  一
                                        法官  林  增  福
                                        法官  邵  燕  玲
                                        法官  張  清  埤
      右正本證明與原本無異
                                              書  記  官
中      華      民      國    八十八    年      五      月              日
